---
title: 'Acuerdos para hacer gráficas: un manual'
author: "Manuel Toral"
date: "April 3, 2019"
output:
  pdf_document: 
    toc: yes
  html_document: default
---

```{r setup, include=FALSE}
knitr::opts_chunk$set(echo = TRUE, message = FALSE, warning = FALSE)
```

\pagebreak

# Cosas de cajón

## Librerías necesarias

```{r librerias}
library(tidyverse) # El set de herramientas que ya conocemos y amamos.

library(sf) # Para las geografías

library(foreign) # Para llamar datos de otros formatos.

library(srvyr) # La librería necesaria para poder tratar encuestas.

library(Cairo) # Para usar TODAS las fuentes.

library(hrbrthemes) # Para usar los themes de HRBR.

extrafont::loadfonts()
```

## Datos

```{r llamar}
encuesta <- read.spss("Base Encuesta Nacional Corrupción.sav") %>%
              as.tibble() # Para convertir la base de datos en un "tibble"
```

## Diseño muestral

```{r}
design <- encuesta %>%
  as_survey_design(ids=1, 
                   weight= FE_Final_)
```

\pagebreak


# Gráficas descriptivas


\pagebreak

## Ejemplo y pasos

### 1. Procesar los datos

Como ya expuse en el Manual anterior, el comando `survey_mean()` ofrece las proporciones de la pregunta en cuestión. Para poder obtener los errores estándar y los intervalos de confianza a un nivel convencional del 95% se añaden los argumentos `vartype = c("se","ci")` y `level = 0.95)`, **separados siempre uno de otro de una coma (,)**. 

En el siguiente *chunk* guardé el procesamiento en el objeto `procesamiento`.

\bigskip
\bigskip
\bigskip

```{r}
design %>% 
  group_by(P9) %>% # Usaré para este ejemplo la pregunta 9.
  summarise(prop = survey_mean(vartype = c("se","ci"), # Obtener el SE y el CI.
                               level = 0.95)) %>% # Determinar el nivel 95%.
  mutate(P9 = recode(P9, #Recodificar los saltos de renglón para que quepan.
                      "Sólo algunas veces/Casi nunca" =
                        "Sólo algunas veces/\nCasi nunca",  # Se añade "\n"
                      "La mayoría de las veces" =
                        "La mayoría\nde las veces")) -> procesamiento

pander::pander(procesamiento)
```

\pagebreak


### 2. Hacer el *mapping*

El *mapping* de `ggplot` se compone de una fuente de datos, el objeto de datos `procesamiento`, de una variable *x* que expresa las respuestas de la pregunta en cuestión, una *y* que utiliza la variabal *prop* que creamos en el paso anteriores, **se rellena**, usando `fill=`, **con las respuestas de la variable** y se construye la etiqueta con `paste0(round(prop*100,1),"%"))`.

Este último comando a) pega sin espacios con `paste0` el b) redondeo a un decimal de la variable proporción multiplicada por 100 (`round(prop*100,1)`) con c) el caracter *"%"*. Se guarda en el objeto `gp9`.

\bigskip
\bigskip
\bigskip

```{r}
  ggplot(procesamiento, aes(x= P9, 
             y= prop, 
             fill= P9,
             label=paste0(round(prop*100,1),"%"))) -> gp9
```

\pagebreak


### 3. Poner dos geometrías

Vamos a usar tres geometrías, una barra con `geom_col()`, un `geom_text()` para asignar la etiqueta y una barra de error con `geom_errorbar`. Para ésta última se necesitan dos argumentos, naturalmente, la proporción del límite superior `ymin=prop_low` y la del limite inferior `ymax=prop_upp`.

\bigskip
\bigskip
\bigskip

```{r, fig.height=4, fig.width=6}
gp9 +
  geom_col() + 
  geom_errorbar(aes(ymin=prop_low, 
                    ymax=prop_upp),
                width=.05, # La anchura de la barra de error.
                color="grey60") + # El color de dicha barra.
  geom_text(vjust=-1.2)-> gp9g # El vjust es para justar horizontalmente.

gp9g
```

\pagebreak


### 4. Ajustes estéticos


\bigskip
\bigskip
\bigskip
    
```{r dev="cairo_pdf"}
gp9g +
  guides(fill=FALSE) + # Elimina la información redundante de los colores.
  scale_fill_brewer(palette="Blues", direction = -1) + # Paleta "Blues"
  scale_y_continuous(labels = # Pone el eje en porcentaje.
                       scales::percent_format(accuracy=2), # 2 dígitos
                     limits=c(0,1))+  # Límites de la gráfica.
  theme_ipsum(grid = "Y") -> gp9e # Sólo líneas del eje de las Y.

gp9e
```

\pagebreak


### 5. Etiquetas

Faltan unas etiquetas que expresen la información contenida en los ejes.

\bigskip
\bigskip
\bigskip

```{r dev="cairo_pdf"}
gp9e + 
  labs(title= "¿Cree usted que la corrupción se justifica?",
       x="Respuestas", 
       y="Proporción",
       caption="intervalo de confianza al 95%.")
```
 
 \pagebreak



# Gráficas de cruces

## Ejemplo y pasos

### 1. Procesar los datos

Ver el paso 1 del proceso anterior. La diferencia fundamental para hacer un cruce **es poner las dos variables en el** `group_by()`.

En el siguiente *chunk* guardé el procesamiento en el objeto `cruce`.

Cruzaré con género para poder mostrar este ejemplo.

\bigskip
\bigskip
\bigskip

```{r}
design %>% 
  group_by(P9, B) %>% # Usaré para este ejemplo la pregunta 9.
  summarise(prop = survey_mean(vartype = c("se","ci"), # Obtener el SE y el CI.
                               level = 0.95)) %>% # Determinar el nivel 95%.
  mutate(P9 = recode(P9, #Recodificar los saltos de renglón para que quepan.
                      "Sólo algunas veces/Casi nunca" =
                        "Sólo algunas veces/\nCasi nunca",  # Se añade "\n"
                      "La mayoría de las veces" =
                        "La mayoría\nde las veces")) -> cruce

pander::pander(cruce)
```

    
 \pagebreak

### 2. Procedimiento (abreviado) de graficación

Al ser un proceso similar, haré énfasis en las diferencias para hacer el cruce.

```{r, fig.height=4, fig.width=6}

ggplot(cruce, aes(x= P9, 
             y= prop, 
             fill= B, # Es la parte fundamental de la tercera pieza de info.
             label=paste0(round(prop*100,1),"%"))) +
  geom_col(position = "dodge") + 
  geom_errorbar(aes(ymin=prop_low, 
                    ymax=prop_upp),
                width=.05, # La anchura de la barra de error.
                color="grey60", # El color de dicha barra.
                position = position_dodge(0.9)) + # Posicionar barra
  geom_text(vjust=-1.2,
            position = position_dodge(0.9))-> gp9Bg 

gp9Bg
```

### 3. Consideraciones estéticas

```{r  dev="cairo_pdf"}
gp9Bg +
  guides(fill=FALSE) + # Elimina la información redundante de los colores.
  scale_fill_brewer(palette="Blues", direction = -1) + # Paleta "Blues"
  scale_y_continuous(labels = # Pone el eje en porcentaje.
                       scales::percent_format(accuracy=2), # 2 dígitos
                     limits=c(0,1))+  # Límites de la gráfica.
  theme_ipsum(grid = "Y") -> gp9Be  # Sólo líneas del eje de las Y.

gp9Be 
```

### 4. Etiquetas

```{r  dev="cairo_pdf"}
gp9Be +
  labs(title= "¿Cree usted que la corrupción se justifica?",
       x="Respuestas", 
       y="Proporción",
       caption="intervalo de confianza al 95%.")
```



